最高法院刑事判決　　　　　　　九十六年度台上字第七七五號
上　訴　人　甲○○
　　　　　　　　　　4號
上列上訴人因偽造文書案件，不服台灣高等法院高雄分院中華民
國九十五年十一月七日第二審更審判決（九十五年度上更(二)字第
二六號，起訴案號：台灣澎湖地方法院檢察署八十七年度偵字第
四五九號），提起上訴，本院判決如下：
    主  文
原判決撤銷，發回台灣高等法院高雄分院。
    理  由
本件原判決認定上訴人甲○○與告訴人陳天助有侄伯之關係，緣
坐落澎湖縣望安鄉○○○段三八（所有權應有部分二分之一）、
一八七、一八七之一、六四二之一、六四二之二、六四二之三、
六四二之七、六七一、七０二、七一０、七一四、七九七、八０
一、八六三、八七０號等十五筆土地，係告訴人之父即上訴人之
祖父所遺留，雖登記為告訴人名下，實質上為告訴人及上訴人父
親陳成滿所共同繼承。告訴人於民國八十六年間將其印章交付並
授權上訴人，以辦理印鑑登記、申請印鑑證明、上開土地所有權
狀之補發及將上開十五筆土地所有權應有部分之一半移轉登記予
陳成滿之繼承人，上訴人於八十六年四月一日辦妥印鑑登記及申
請印鑑證明後，於八十六年四月二十二日，以電腦繕打「坐落將
軍澳之土地而登記於陳天助名下之祖產，其所有權應有部分二分
之一應移轉予陳成滿等人」之切結書一紙，至澎湖縣望安鄉將軍
村四五二之二號告訴人家中，由告訴人簽名，嗣因格於法令限制
，無法辦理所有權之移轉登記，為確保其權益，竟於八十六年七
月二日前某日，在不詳地點，於切結書上擅自以手寫增列「同意
在未移轉前，先行設定抵押新台幣貳仟萬元整，以確保甲○○等
權益」，並盜蓋告訴人之印章。八十六年七月二日復接續就上開
十五筆土地及告訴人所購得同地段四七六號之土地，虛偽設定以
告訴人為義務人兼債務人，上訴人為權利人新台幣（下同）二千
萬元之抵押權，並盜蓋告訴人之印章之方式以偽造委託書及抵押
權設定契約書，持往澎湖縣澎湖地政事務所申請抵押權設定登記
，使不知情之承辦人員於八十六年八月八日將該不實之事項登載
於其職務上所掌之土地登記簿上，足以生損害於告訴人及地政機
關對於地政管理之正確性，案經告訴人訴由台灣澎湖地方法院檢
察署檢察官偵查起訴等情，因而撤銷第一審之科刑判決，改判依
刑法修正前牽連犯之規定，論處上訴人行使偽造私文書，足以生
損害於公眾及他人罪刑，固非無見。
惟查：(一)審理事實之法院，對於案內之證據，如認與公平正義之
維護有重要關係之事項，均應詳為調查，然後基於調查所得之心
證，以為判斷事實之基礎，其有應行調查之證據未經依法調查，
或證據雖已調查而其內容尚未明瞭者，即與未經調查無異，如遽
行判決，即屬刑事訴訟法第三百七十九條第十款所稱之當然違背
法令。原審係以告訴人之指訴為主要之論據。查告訴人於提出告
訴狀之後，僅於第一審法院指稱：其不認識上訴人，其間只與弟
弟阿樂談及土地分割事宜，從未有偽造文書之任何指訴（見第一
審卷第六九頁）；於原審審理中係否認有在切結書上簽名蓋章及
同意設定抵押權；未對上訴人之偽造私文書有任何之指訴（見原
審上訴卷第六九頁），且在場之證人即告訴人之媳婦陳許花菊於
偵、審中證稱：切結書上沒有手寫的文字，我公公只有簽名，沒
有蓋章，只有繕打文字（見偵查卷第八八頁背面至第八九頁，原
審上訴卷第一三七頁，更(一)卷第一０八、一０九頁，更(二)卷第七
０至七三頁）；但於原審應訊時，問「你有無親眼看到陳天助簽
名？」答：「我出來時已簽好了」。問「陳天助簽的那張，是否
檢察官拿給你看的那張？答（搖頭）」（見原審更(二)卷第七一、
七三頁）。是該證人究有無目睹告訴人簽名之過程及上訴人是否
有偽造上開切結書，事實尚欠明確，是原審雖已調查證據，但其
內容尚未明瞭者，即與未經調查無異，原審遽行判決，自有調查
職責未盡之違誤。(二)依上訴人於原審提出，八十一年三月二十六
日之繼承土地分割示意圖，除列示各筆土地之分割方案外，左下
方尚有以細小鉛印之「右記祖產四七六至六七一等地號在我名下
，依影印圖示，分割各系，若因土地移轉問題，同意設定抵押暫
時措施」等語，上開文件並有陳永選之見證（見原審上訴卷第三
八頁）。上開示意圖所載內容之真偽，攸關上訴人是否成立犯罪
之認定，自有查明釐清之必要。又陳永選即告訴人之子雖證稱：
其未於上開示意圖上簽名見證。但上開文書上既有「立見人陳永
選」之筆跡，非不可將之送有關機關予以鑑定其真偽，上開簽名
如為真實，陳永選之供述自有助於事實之釐清而有調查之必要，
本院前次發回意旨已指明，原判決仍未就此詳予研求，併有可議
。又上開分割示意圖，似有三種以上之不同筆跡，則上開不同之
筆跡係同時為之，抑或為事後所偽造，亦攸關上訴人犯罪與否之
認定，併有調查審認之必要。上訴意旨指摘原判決不當，尚非全
無理由，應認仍有撤銷發回更審之原因。
據上論結，應依刑事訴訟法第三百九十七條、第四百零一條，判
決如主文。
中　　華　　民　　國　九十六　年　　二　　月　　八　　日
                      最高法院刑事第四庭
                          審判長法官  莊　登　照
                                法官  洪　明　輝
                                法官  黃　一　鑫
                                法官  林　秀　夫
                                法官  徐　昌　錦
      本件正本證明與原本無異
                                      書  記  官
中　　華　　民　　國　九十六　年　　二　　月　 十三 　日
                                                      Ｑ
